臺灣苗栗地方法院民事判決　　　　　　　99年度重訴字第45號
原　　　告　廖少宏
訴訟代理人　李震華律師
被　　　告　郭盛坤
上列當事人間請求遷讓房屋等事件，本院於民國100 年1 月6 日
言詞辯論終結，判決如下：
    主  文
被告應將坐落苗栗縣頭份鎮○○段○○段六八八地號土地及其上
同段八七六建號（即門牌號碼苗栗縣頭份鎮○○里○○路五五○
號）房屋返還原告。
被告應將坐落苗栗縣頭份鎮○○段○○段六八九地號土地上如附
圖所示編號A 、面積三六一平方公尺之鋼架造亭棚拆除後，將該
土地全部返還原告。
被告應自民國九十九年五月二十三日起至遷讓返還前開房屋、土
地之日止，按月給付原告新台幣貳萬陸仟伍佰柒拾元。
原告其餘之訴駁回。
訴訟費用由被告負擔。
    事實及理由
一、按訴狀送達後，原告不得將原訴變更或追加他訴，但擴張或
    減縮應受判決事項之聲明者，不在此現。民事訴訟法第255
    條第1 項第3 款定有明文。原告原起訴請求被告應自民國99
    年5 月23日起至被告返還房地之日止，按月給付原告新台幣
    （下同）10萬元之違約金，嗣將上開金額減縮為6 萬元，核
    屬減縮應受判決事項之聲明，與前揭規定相符，應予准許。
二、原告主張：被告前向訴外人鍾有錠承租坐落苗栗縣頭份鎮○
    ○段○○段688 、689 地號土地及坐落在688 地號土地上同
    段876 建號即門牌號碼苗栗縣頭份鎮○○里○○路550 號房
    屋（下稱系爭房地），租賃期間自89年5 月23日起至99年5
    月22日止，租金每月新台幣（下同）15,000元，並自93年5
    月起每年調升10％。嗣原告於97年12月中旬取得上開房地之
    所有權後，於同年12月23日與被告重新訂立租賃契約（下稱
    系爭租約），除租賃期間自98年1 月23日起至99年5 月22日
    止，租金於98年5 月前為每月24 ,157 元，於98年5 月後為
    每月26,573元以外，其餘租賃契約之內容均與被告與鍾有錠
    之前開舊約相同。原告於系爭租約到期前，業已通知被告不
    再續租，惟被告於系爭租約到期後，仍拒不搬遷。查坐落系
    爭689 地號土地上如附圖所示編號A 部分面積361 平方公尺
    之鋼架造亭棚為被告於承租後所搭建，被告應於系爭租約租
    期屆滿後自行拆除騰空返還土地與原告。被告於系爭租約到
    期後繼續占用系爭房地，無合法權源，為此依租賃物返還請
    求權及所有物返還請求權，請求擇一判決被告應將上開地上
    物拆除後，將系爭房地全部返還原告。又依系爭租約第6條
    規定，如承租人不及時遷讓交還房屋，出租人每月得請求按
    租金五倍計算之違約金至遷讓之日止。被告於系爭租約到期
    後拒絕搬遷返還，原告自得依該規定請求被告給付違約金。
    至被告辯稱遭受脅迫而簽訂系爭租約，為原告所否認；又被
    告與鍾有錠之舊約租期並非30年而係10年；而該舊約並非租
    地建屋契約，況該舊約業已廢止，被告亦不得執該舊約對抗
    原告等語。並聲明：(一)如主文第1 、2 項所示。(二)被告應自
    99年5 月23日起至返還系爭房地之日止（原告誤繕為至清償
    日止，應與更正），按月給付原告6 萬元之違約金。
三、被告則以：伊在原告脅迫之下於97年12月23日簽訂系爭租賃
    契約，故系爭租約應屬無效。伊僅承認與鍾有錠間之租賃舊
    約為有效，原告取得系爭房地所有權後應按伊與鍾有錠間之
    舊約內容履行契約。該舊約之租賃期間經伊與鍾有錠口頭約
    定為30年，而現在僅經過10年，租約尚未到期，是原告不能
    請求返還系爭房地。另伊與鍾有錠間之舊約係屬租地建屋契
    約，依土地法第104 條及民法第426 條之2 之規定，伊就系
    爭房屋土地有優先購買權等語，資為抗辯。並聲明：原告之
    訴駁回。
四、原告主張系爭房地為其所有，被告在系爭689 地號土地上搭
    建如附圖所示編號編號Ａ、面積361 平方公尺之鋼架造亭棚
    ，其占有使用系爭房地，迄今仍未返還等情，為被告所不爭
    執，並有土地及建物登記謄本、地籍圖為證，且經本院會同
    苗栗縣頭份地政事務所測量人員至現場勘測屬實，製有勘驗
    筆錄、照片、複丈成果圖在卷可稽，堪信為真實。
五、又原告主張兩造間訂有系爭租約，因期限屆滿而消滅，被告
    應返還租賃物等情，為被告所否認，並辯稱系爭租約係在原
    告脅迫之下所訂立云云。惟按當事人主張有利於已之事實者
    ，就其事實有舉證之責任，民事訴訟法第277 條定有明文；
    又當事人主張其意思表示係被詐欺或脅迫而為之者，應就其
    被詐欺或被脅迫之事實，負舉證之責任。被告既以受脅迫一
    情為辯，自應由其就脅迫事實之存在負舉證之責任。惟被告
    就此並未能提出證據以實其說。況被告自承其係於簽約之日
    即97年12月23日遭受原告之脅迫而為意思表示，然其迄今未
    曾撤銷該意思表示，已逾1 年之除斥期間，依民法第93條規
    定，亦不得再撤銷之。是被告上開遭受脅迫之辯詞，自不足
    取。
六、至被告所辯伊與鍾有錠之舊約尚未到期，原告不得請求返還
    系爭房地云云。按出租人於租賃物交付後，承租人占有中，
    縱將其所有權讓與第三人，其租賃契約，對於受讓人仍繼續
    存在。前項規定，於未經公證之不動產租賃契約，其期限逾
    五年或未定期限者，不適用之，此為民法第425 條所定之買
    賣不破租賃原則。本件被告與鍾有錠之舊約係成立於89年5
    月22日，係在上開民法債編修正之89年5 月5 日施行之後，
    自有上開修正條文之適用。而查被告與鍾有錠之舊約所定租
    賃期限係自89年5 月23日起至99年5 月22日止共計10年，已
    逾5 年之期限，復未經公證，並無前揭買賣不破租賃原則之
    適用。是被告自不得執其與鍾有錠間之舊約，對於受讓取得
    系爭房地所有權之原告，主張該舊約仍繼續存在。又被告已
    於97年12月23日與原告另行簽訂系爭租約，約定租期自98年
    1 月23日起至99年5 月22日止，被告自應受到系爭租約之拘
    束。系爭租約既於99年5 月22日因租期屆滿而消滅，被告即
    應將所承租之系爭房地返還原告。被告上開所辯，不足採信
    。從而，原告本於租賃物返還請求權，請求被告將所承租之
    系爭689 地號土地回復原狀，即將如附圖所示編號A 、面積
    361 平方公尺之鋼架造亭棚拆除後，將該土地全部返還原告
    ，暨將系爭688 地號土地及其上876 建號即門牌號碼苗栗縣
    頭份鎮○○里○○路550 號房屋返還原告，為有理由，應予
    准許。爰判決如主文第1 、2 項所示。
七、另按民法第252 條規定，約定之違約金額過高者，法院得減
    至相當之數額，故約定之違約金苟有過高情事，法院即得依
    此規定核減至相當之數額，並無應待至債權人請求給付後始
    得核減之限制，此項核減，法院得以職權為之，亦得由債務
    人訴請法院核減；又當事人約定契約不履行之違約金過高者
    ，法院固得依民法第252 條以職權減至相當之數額，惟是否
    相當仍須依一般客觀事實、社會經濟狀況及當事人所受損害
    情形，以為酌定標準；約定之違約金是否過高，應就債務人
    若能如期履行債務時，債權人可得享受之一切利益為衡量之
    標準（最高法院79年台上字第1612號、49年台上字第807 號
    、51年台上字第19號判例意旨參照）。本件系爭租約第6 條
    約定，被告如未按期遷讓返還租賃物時，每月須支付按租金
    5 倍計算之違約金。而系爭租賃契約於98年5 月起，租金調
    整為每月26,573元一情，業據兩造當庭陳明無訛（見卷第12
    6 頁），依此計算，被告即須按月支付原告132,865 元之違
    約金至其返還系爭房地之日止（26573*5 ＝132865）。本院
    審酌被告倘依約將系爭房地騰空遷讓返還原告，原告即可另
    行將系爭房地再行出租與他人使用收益，故其未能及時收回
    系爭房地所受之損害，應係其將系爭房地另行租予他人所可
    獲得之租金利益，而該項所失利益以上開兩造所定租金數額
    即每月26 ,573 元計算，核屬適當。原告請求按每月6 萬元
    計算之違約金，揆諸前開法條規定及最高法院判例意旨，顯
    已逾越違約金約定之規範目的，誠屬過高，應予適當酌減。
    爰依職權將該違約金數額酌減為按月26,573元計算為合理。
    從而，原告依系爭租約第6 條規定，請求被告自租期屆滿之
    翌日即自99年5 月23日起至騰空遷讓返還系爭房地之日止，
    按月給付原告26,573元之違約金，為有理由；逾此範圍之請
    求，尚屬過高，不應准許。爰判決如主文第3、4 項所示。
八、本件事證已臻明確，兩造其餘之攻擊防禦方法及所提出之證
    據，經核均不足以影響判決之結果，爰不逐一論述，併此敘
    明。
九、訴訟費用負擔之依據：民事訴訟法第79條。本院酌量本件原
    告請求之勝敗訴情形，認應由被告一造單獨負擔訴訟費用，
    較符公平。
中    華    民    國  100     年    1     月    27    日
                        民事庭法  官  楊中琪
以上正本係照原本作成。
如對本判決上訴，須於判決送達後20日內向本院提出上訴狀。
如委任律師提起上訴者，應一併繳納上訴審裁判費。
                              書記官  李曉君
中    華    民    國  100     年    1     月    27    日